ACORDAO-COMPLETO-2586487

ACÓRDÃO DE RELAÇÃO

ACÓRDÃO DE RELAÇÃO 3720/2023 ATA 13/2023 - PRIMEIRA CÂMARA

Acórdão 3720/2023-TCU-Primeira Câmara
VISTOS e relacionados estes autos relativos ao ato de aposentadoria de Cassia Aparecida do Prado Iwamoto, no cargo de Analista Judiciário, emitido pelo Tribunal Regional Federal da 1ª. Região e submetido a este Tribunal, nos termos do art. 71, inciso III, da Constituição Federal.
Considerando que as análises empreendidas na fase de instrução revelam as seguintes irregularidades: 
a) inclusão da vantagem "opção" oriunda do art. 193 da Lei 8.112/1990, benefício não aplicável aos servidores que implementaram o direito à aposentadoria após a publicação da Emenda Constitucional 20/1998 (16/12/1998) ; e 
b) inclusão de parcelas decorrentes da incorporação de quintos ou décimos de funções comissionadas exercidas após 8/4/1998, além dos limites previstos nos arts. 3º e 5º da Lei 9.624/1998, que admitiam, após aquela data, apenas a contabilização de tempo residual para integralização de um décimo decorrente do exercício de função iniciado até 10/11/1997, data de publicação da Medida Provisória 1.595-14, convertida na Lei 9.527/1997, que extinguiu a vantagem dos quintos/décimos;
considerando que, no caso concreto, o direito à aposentadoria foi implementado após 16/12/1998;
considerando que a primeira irregularidade identificada é objeto de jurisprudência pacificada nesta Corte de Contas, tendo por paradigma o Acórdão 1599/2019-TCU-Plenário (relator: Ministro Benjamin Zymler) , que firmou o seguinte entendimento:
9.4. firmar entendimento de que é vedado o pagamento das vantagens oriundas do art. 193 da Lei 8.112/1990, inclusive o pagamento parcial da remuneração do cargo em comissão ("opção") , aos servidores que implementaram os requisitos de aposentadoria após 16/12/1998, data de publicação da Emenda Constitucional 20, que limitou o valor dos proventos à remuneração do cargo efetivo no qual se deu a aposentadoria.
considerando que este Tribunal já apreciou o ato pela ilegalidade, negando-lhe registro, consoante o Acórdão 11.541/2021 - 1ª. Câmara (TC Processo 023.154/2021-7) , em virtude da concessão da vantagem "opção";
considerando que o órgão emissor encaminhou novamente o ato com a vantagem "opção", haja vista a decisão judicial obtida pelo sindicato da categoria na Ação Ordinária nº 1035883-44.2019.4.01.3400, em tramitação no Tribunal Regional Federal da 1ª. Região, a qual suspendeu o entendimentto do TCU firmado no Acórdão 1599/2019-TCU-Plenário;
considerando que a segunda irregularidade identificada também é tema de jurisprudência pacificada desta Corte de Contas, especialmente a partir do julgamento pelo Supremo Tribunal Federal - STF, em repercussão geral, do Recurso Extraordinário - RE 638.115/CE;
considerando a existência de decisão judicial transitada em julgado amparando a incorporação de quintos entre 8/4/1998 e 4/9/2001 à interessada;
considerando que, segundo a modulação de efeitos do julgamento do RE 638.115/CE feita pelo Supremo Tribunal Federal, os quintos ou décimos amparados por decisão judicial transitada em julgado poderão subsistir;
considerando que este Tribunal, por meio do Acórdão 1414/2021-TCU-Plenário (rel. Min. Walton Alencar Rodrigues) , fixou entendimento no sentido da possibilidade de apreciação de ato sujeito a registro mediante relação, na forma do art. 143, inciso II, do Regimento Interno do TCU, nas hipóteses em que a ilegalidade do ato decorra exclusivamente de questão jurídica de solução já pacificada na jurisprudência desta Corte de Contas;
considerando a presunção de boa-fé da interessada;
considerando que o ato ora examinado deu entrada no TCU há menos de cinco anos; 
considerando, por fim, os pareceres convergentes da Unidade de Auditoria Especializada em Pessoal (AudPessoal) e do Ministério Público junto a este Tribunal; e
considerando que a existência de decisão judicial ou administrativa contrária ao entendimento do TCU não impede a apreciação do ato para fins de registro, em razão do princípio da independência das instâncias.
ACORDAM os Ministros o Tribunal de Contas da União, reunidos em Sessão da Primeira Câmara, com fundamento nos arts. 1º, inciso V, e 39, inciso II, da Lei nº 8.443/92, c/c os arts. 17, inciso III; 143, inciso II, 260 e 262 do Regimento Interno/TCU, em:
considerar ilegal e negar registro ao ato de aposentadoria de Cassia Aparecida do Prato Iwamoto;
expedir as determinações contidas no item 1.7 abaixo:
1. Processo TC-Processo 005.626/2023-4 (APOSENTADORIA) 
1.1. Interessada: Cassia Aparecida do Prado Iwamoto (XXX.343.541-XX) .
1.2. Órgão/Entidade: Tribunal Regional Federal da 1ª Região.
1.3. Relator: Ministro Jorge Oliveira.
1.4. Representante do Ministério Público: Procuradora-Geral Cristina Machado da Costa e Silva.
1.5. Unidade Técnica: Unidade de Auditoria Especializada em Pessoal (AudPessoal) .
1.6. Representação legal: não há.
1.7. Determinar ao Tribunal Regional Federal da 1ª. Região que: 
1.7.1. na hipótese de desconstituição da decisão judicial que tem amparado o pagamento da rubrica judicial, faça cessar o seu pagamento, ora impugnado por esta Corte, sob pena de responsabilidade solidária da autoridade administrativa omissa, nos termos do art. 262 do Regimento Interno/TCU.
1.7.2. dê ciência, no prazo de quinze dias, contados da notificação, do inteiro teor desta deliberação à interessada, alertando-a de que o efeito suspensivo proveniente da interposição de eventuais recursos junto ao TCU não o (a) exime da devolução dos valores percebidos indevidamente, caso o recurso não seja provido.
1.7.3. no prazo de trinta dias, contados da ciência da decisão, envie a este Tribunal documentos comprobatórios de que a interessada cujo ato foi impugnado está ciente do julgamento deste Tribunal.

Primeira Câmara

Tribunal Regional Federal da 1ª Região.

Cassia Aparecida do Prado Iwamoto (XXX.343.541-XX).

JORGE OLIVEIRA

não há.

APOSENTADORIA (APOS)

Unidade de Auditoria Especializada em Pessoal (AudPessoal).